臺灣高等法院民事判決　　　　　　　　 95年度上易字第830號
上　訴　人　壬○○（即郭東華之承受訴訟人）
訴訟代理人　陳欣佑律師
複代理人　　癸○○
被上訴人　　乙○○
　　　　　　丙○○
　　　　　　甲○○
共　　　同
訴訟代理人　林振堆律師
上列當事人間請求損害賠償事件，上訴人對於中華民國95年6月
19日臺灣桃園地方法院95年度重訴字第30號第一審判決提起上訴
，本院於96年5月1日言詞辯論終結，判決如下：
    主  文
原判決關於命上訴人超過於所繼承郭東華遺產範圍內給付被上訴
人乙○○新台幣柒拾肆萬元，給付被上訴人丙○○新台幣貳拾陸
萬元，給付被上訴人甲○○新台幣伍拾陸萬捌仟貳佰柒拾參元部
分，及該部分假執行之宣告，暨訴訟費用之裁判均廢棄。
上開廢棄部分，被上訴人在第一審之訴及假執行之聲請均駁回。
其餘上訴駁回。
第一審（除確定部分外）、第二審訴訟費用由上訴人負擔十分之
七，餘由被上訴人負擔。
    事實及理由
壹、程序部分：
一、本件被上訴人丙○○、甲○○經合法通知未於言詞辯論期日
    到場，核無民事訴訟法第386條所列各款情形，爰依上訴人
    之聲請，由其一造辯論而為判決。
二、原審被告郭東華業於原審判決後之民國（下同）95年6月27
    日死亡，有馬偕紀念醫院死亡證明書影本在卷可稽（見本院
    卷第23頁），壬○○、庚○○、己○○、戊○○、辛○○為
    其子女，其中壬○○已辦理限定繼承，其餘其子女庚○○、
    己○○、戊○○、辛○○則均已拋棄繼承，有戶籍謄本、繼
    承系統表及桃園地方法院家事法庭95年11月23日桃院家勇95
    年度行政字第154號函在卷足憑（見本院卷第245頁、第64頁
    ），則其上訴人壬○○依民事訴訟法第175條第1項聲明承受
    訴訟，核無不合，應予准許。又庚○○、己○○、戊○○、
    辛○○既拋棄繼承，已非郭東華之繼承人，非依法得為承受
    訴訟之人，則其等於聲明承受訴訟後，以其非郭東華之繼承
    人具狀聲請撤回上訴，核其本意應係撤回承受訴訟之聲請，
    核無不合，應予准許。
三、被上訴人雖主張原審判決雖於95年6月28日送達，但郭東華
    已於95年6月27日死亡，不可能於95年6月30日具狀聲明上訴
    ，且於95年7月18日判決確定前之法定不變期間內，並未有
    其繼承人聲明上訴，本件之上訴不合法云云。惟按當事人死
    亡者，訴訟程序在有繼承人、遺產管理人或其他依法令應續
    行訴訟之人承受其訴訟以前當然停止。民事訴訟法第168條
    定有明文。本件訴訟於郭東華於95年6月27日死亡後，其繼
    承人聲明承受訴訟前，訴訟程序既已當然停止，被上訴人主
    張原判決已於95年7月18日確定，容有誤會。又95年6月30日
    之聲明上訴狀雖載具狀人為郭東華，惟「當時因申請限定繼
    承之文件尚未下來，所以先用郭東華名義上訴，95年6月30
    日聲明上訴狀是郭東華的繼承人請我先幫他們寫的，我在原
    審有特別代理權，所以代為提起上訴，沒有在聲明上訴狀表
    明代理意思是因為時間急迫遺漏了，關於這部分我願意補正
    」等情，已據郭東華原審之訴訟代理人陳欣佑律師陳明在卷
    （見本院卷第258頁），且郭東華之繼承人壬○○嗣已於95
    年8月25日提起上訴並聲明承受訴訟（見本院卷第16至22頁
    ），於法亦無不合，被上訴人主張上訴人本件上訴不合法，
    應非可取。
貳、實體部分：
一、被上訴人起訴主張：上訴人之被繼承人郭東華於民國（下同
    ）94年3月14日中午12時15分許，駕駛車牌號碼AD-6899號自
    用小客車（下稱系爭車輛），行經桃園縣大溪鎮○○路○段
    與石園路口（下稱系爭時地），原應注意車前狀況及兩車併
    行之間隔，並隨時採取必要之安全措施，依當時情形又無不
    能注意之情事，竟疏於注意車前狀況，撞擊前方由伊等被繼
    承人古月娥騎乘之車牌號碼PL3-991號重型機車，致古月娥
    摔落倒地，受有顱內出血、頭胸部外傷之傷害（下稱系爭傷
    害），經送醫急救，仍於途中死亡。郭東華未注意車前狀況
    肇致本件車禍，其有過失甚明，且其過失行為與古月娥之死
    亡間，有相當因果關係，而其過失致古月娥死亡之行為亦經
    原法院94年度交易字第231號、本院94年度交上易字第263
    號刑事判決判處有期徒刑確定在案，自應負侵權行為損害賠
    償責任。被上訴人乙○○因古月娥死亡而支出喪葬費新台幣
    （下同）82萬元。而古月娥於44年11月16日出生，為被上訴
    人乙○○、丙○○之母，被上訴人甲○○之妻，為全家生活
    之支柱，事故發生前於桃園育樂事業股份有限公司（下稱桃
    園公司）工作，尚有餘命29年8月，且距65歲尚有15年9月可
    上班工作，竟死於非命，被上訴人內心哀痛至極，郭東華應
    賠償被上訴人各100萬元之慰撫金。又被上訴人甲○○無工
    作謀生能力，平日均賴古月娥人工作扶養，且因喪妻之痛，
    致攝護腺腫大，膀胱結石於醫院醫療，依台閩地區平均壽命
    ，男性為73.4歲，被上訴人甲○○於胡月娥死亡時，年僅56
    歲1月，則其尚有17年3月可存活，依國民每年所得稅免稅額
    7萬4000元計算，按霍夫曼式計算扣除各期前中間利息，其
    應得請求賠償扶養費115萬9616元。又古月娥原在桃園公司
    服務，每年稅後仍有35萬7036元之收入，距65歲退休原尚有
    15年9月之工作收入。茲因郭東華之不法侵害致無上開收入
    ，則依霍夫曼式計算，應賠償被上訴人712萬8745元等情，
    而民法侵權行為法律關係，求為判決：(一)上訴人應給付被乙
    ○○182萬元。(二)上訴人應給付被上訴人丙○○100萬元。
    (三)上訴人應給付被上訴人甲○○215萬9611元。(四)上訴人應
    給付被上訴人712萬8745元。並陳明願供擔保，請准宣告假
    執行。
二、上訴人則以：事故發生當日，上訴人之被繼承人郭東華依速
    限行駛，古月娥行駛於郭東華右側前方欲左轉至大溪上班地
    點，然其未打左轉燈號，亦未遵守轉彎車應禮讓直行車先行
    之交通規則，逕自左轉而與郭東華發生擦撞，則其就系爭事
    故損害之發生或擴大亦與有過失。又被上訴人請求殯葬費用
    高達82萬元，逾一般殯葬收費標準。再被上訴人甲○○本得
    受其二名兒子與古月娥扶養，是其請求之扶養費應減縮為三
    分之一，方為合法。另被上訴人關於勞動能力減少部分之請
    求並無依據，應無理由。至其請求慰撫金部分計30萬元，亦
    屬過高，且被上訴人請求之金額亦應扣除其等已領取保險給
    付之特別補償基金150萬元等語，資為抗辯。
三、原審判命上訴人之被繼承人郭東華給付被上訴人乙○○新台
    幣100萬7千元，給付被上訴人甲○○73萬6432元，給付被上
    訴人丙○○40萬元，及均自94年7月14日起至清償日止，按
    週年利率百分之五計算之利息。並以供擔保為條件准免假執
    行之宣告，而駁回被上訴人其餘之訴。上訴人就其敗訴部分
    不服，提起部分上訴，其上訴聲明為：(一)原判決關於命上訴
    人給付超過836,432元部分，及該部分假執行及訴訟費用之
    裁定廢棄。(二)上開廢棄部分，被上訴人在第一審之訴及假執
    行之聲請均駁回。(三)第一、二審訴訟費用由被上訴人負擔。
    被上訴人就其敗訴部分，未據聲明不服，此部分與上訴人未
    聲明上訴部分均告確定，被上訴人於本院答辯聲明為：(一)上
    訴駁回。(二)第二審訴訟費用由上訴人負擔。
四、本件經依民事訴訟法第463條、第270條之1第1項第3款規定
    ，整理並協議兩造不爭執事項及簡化爭點為：
（一）兩造不爭執事項：
  １、上訴人之被繼承人郭東華於民國（下同）94年3月14日中
      午12時15分許，駕駛車牌號碼AD-6899號自用小客車，行
      經桃園縣大溪鎮○○路○段與石園路口時，不慎撞擊前方
      由被上訴人之被繼承人古月娥騎乘之車牌號碼PL3-991號
      重型機車，致古月娥摔落倒地，受有顱內出血、頭胸部外
      傷之傷害，經送醫急救，仍於途中死亡。
  ２、郭東華上開撞擊古月娥致其受傷死亡之行為，業經原法院
      以94年度交易字第231號判處有期徒刑八月，並經本院以
      94年度交上易字第263號刑事判決駁回其上訴確定在案。
  ３、財團法人汽車交通事故特別補償基金業經依強制汽車責任
      保險法第40條規定，給付被上訴人乙○○、丙○○、甲○
      ○，及訴外人即被害人古月娥之父母古新春、古張三妹各
      30萬元。
（二）兩造爭點：
  １、被害人古月娥就本件事故之發生是否與有過失？
  ２、被上訴人乙○○得請求之殯葬費以多少為適當？
  ３、被上訴人甲○○得請求之慰撫金以多少為適當？
  ４、被上訴人之請求各應扣除多少強制責任保險死亡給付之金
      額？
五、茲就上開爭點，析述本院得心證之理由如下：
（一）被害人古月娥就本件事故之發生是否與有過失？
  １、按汽車行駛時，駕駛人應注意車前狀況，隨時採取必要之
      安全措施，道路交通安全規則第94條第3項定有明文。本
      件上訴人之被繼承人郭東華於94年3月14日中午12時15分
      許，駕駛系爭車輛，行經桃園縣大溪鎮○○路○段與石園
      路口時，天候晴、有日間自然光線，該路面為乾燥柏油路
      面，並無缺陷或障礙物，視距良好，並無不能注意之情事
      ，有道路交通事故調查報告表(一)在卷可稽（見本院卷第
      108-109頁），則衡情郭東華對於車前之人車動態應能確
      切掌握，意疏未注意車前狀況，而擦撞前方由被上訴人之
      被繼承人古月娥騎乘之機車，致古月娥摔落倒地受傷，送
      醫後不治死亡，上訴人之被繼承人郭東華自有過失，且其
      過失行為與古月娥之死亡間有相當因果關係甚明。而其因
      上開過失行為，亦經原法院94年度交易字第231號判決及
      本院以94年度交上易字第263號判決判處罪刑確定在案，
      則被上訴人主張上訴人之被繼承人應負侵權行為之損害賠
      償責任，自屬有據。
  ２、上訴人雖辯稱古月娥行駛於郭東華右側前方，欲左轉時未
      打左轉燈號，亦未遵守交通規則禮讓直行車先行，逕自左
      轉而與郭東華發生擦撞，則其就系爭事故損害之發生或擴
      大亦與有過失云云。惟為被上訴人所否認，上訴人就古月
      娥欲於系爭交岔路口左轉而未打左轉燈號乙節，未據舉證
      ，而原法院刑事庭於該院94年度交易字第231號郭東華被
      訴過失致死案件，勘驗車禍當時現場錄影帶顯示，兩車碰
      撞前右側有一小貨車停於路口網狀線內，停等左轉，有該
      案94年8月17日審判筆錄在卷可稽（見本院卷第119頁），
      而依郭東華於警訊時稱「我車從大溪出發要去龍潭，行駛
      內車道，他在我前面右前方約1公尺，他左轉撞到右前保
      險桿．．」（見本院卷第110頁），於檢察官偵訊中稱「
      發生車禍前，古機車在我右前方，有一台半長的機車距離
      ．．」（同本院卷第113頁）等情況，可知古月娥之機車
      因受右側左斜暫停待轉之小貨車影響而向左偏行，而郭東
      華疏未注意右前方有機車正向左偏行，兩車互未注意併行
      之安全間隔而發生碰撞肇事，均有違交通安全規則第94條
      第3項之規定。而本件經送台灣省桃園縣區車輛行車事故
      鑑定委員會鑑定結果，亦認郭東華駕系爭汽車與古月娥所
      騎機車同向併行時互未注意保持安全間隔，同為肇事主因
      ，有該會桃縣鑑95 0790號鑑定意見書在卷足憑（見本院
      卷第84至86頁），上訴人主張被上訴人之被繼承人古月娥
      就系爭事故之發生與有過失，應為可取。而依事發當時二
      車行進情形為古月娥機車在前，郭東華小客車略後約1公
      尺之情狀，認郭東華應負百分之八十之過失責任，古月娥
      則應負百分之二十之過失責任。
（二）被上訴人乙○○得請求之殯葬費以多少為適當？
  １、被上訴人乙○○主張其為安葬被害人古月娥支出殯葬費用
      共82萬元，雖據其提出祥德禮儀公司之殯葬費估價單及該
      公司經辦人丁○○出具之證明書影本為證（見原審94年度
      交重附民字第16號卷第9、10頁）。惟為上訴人所否認，
      上訴人並提出其他殯葬公司之費用明細，否認被上訴人所
      提上開估價單及證明書之真正。按私文書應提出其原本，
      且應由舉證人證其真正。但他造於其真正無爭執者，不在
      此限，民事訴訟法第352條第2項、第357條定有明文。本
      件被上訴人所提上開估價單及證明書均為私文書，既經上
      訴人否認，自應由被上訴人就其真正負舉證之負，然被上
      訴人稱其無法提出證明或請證人到庭作證（見本院卷第93
      頁背面），本院經依上訴人之聲請兩度傳喚，證人即祥德
      禮儀公司之經辦人員丁○○亦未到庭，被上訴人既無法證
      明上開私文書之真正，則被上訴人乙○○據祥德禮儀公司
      之殯葬費估價單及該公司經辦人丁○○出具之證明，主張
      其為安葬被害人古月娥支出殯葬費用82萬元，即非可採。
  ２、又按當事人已證明受有損害而不能證明其數額或證明顯有
      重大困難者，法院應審酌一切情況，依所得心證定其數額
      ，民事訴訟法第222條第2項定有明文。本件被害人古月娥
      既因本件車禍死亡，則為其繼承人之被上訴人為將其安葬
      ，必然須支出殯葬費，而受有損害。而殯葬費為收殮及埋
      葬費用，其賠償範圍應以實際支出之費用，並斟酌被害人
      當地之習俗、被害人之身分、地位及生前經濟狀況決定之
      。查被上訴人所提估價單上所列喪禮費用中孝女電子琴、
      大鼓陣、毛巾、長毛巾、辦桌、清潔茶水服務費、交通車
      等，核屬酬酢之用，均非屬必要，而佈置會場與緞帶花式
      場，顯為重覆，均不應准許。其餘諸如遺體接運、小靈堂
      、魂開瞑路、擇日、棺木、骨罐刻字、遺像、壽衣、頭腳
      枕、蓋墊被、女兒被、棺內物、洗身化妝、大小殮、入殮
      庫錢、緞帶花式場、鮮花、外布棚、司儀禮生、樂隊、靈
      車、扛夫、放板人車、點火檢骨、三牲四果、三寶箱、佛
      道士功德、功德用品、禮簿文具、孝服、排樓、小花方巾
      、送骨灰車、骨灰寄存、訃文、冷（藏）凍費奉飯、棺檡
      、靈厝、骨罐、扶斗等，為一般喪事禮儀及我國社會傳統
      信仰所必要，則均屬均必要費用。
  ３、上訴人雖主張依其所提中壢市殯葬管理所各類收費標準、
      桃園縣立公立殯儀館收費標準、訴外人慈安殯儀公司及尚
      荷尊榮公司估價單，及台北市政府社會局治喪服務儀程及
      收費參考表，被上訴人所提估價單所載價格，顯屬過高，
      且依新樂園禮儀有限公司之估價單，喪葬儀式20萬元或25
      萬元即可辦理相當之喪葬儀式云云。惟查，民眾辦理喪事
      禮俗之費用，依其經濟狀況、信仰及地方禮俗而異，並無
      一定之標準。而上訴人所提其他殯葬公司之費用明細，亦
      屬私文書且均為影本，既為被上訴人所否認，自非可逕採
      為本件被上訴人辦理其被繼承人古月娥喪禮所需之殯葬費
      。而桃園縣立公立殯儀館收費標準僅列遺體冷凍、骨灰寄
      存、洗身、停棺間及禮堂之費用，台北市政府社會局之治
      喪服務儀程及收費參考表，亦僅列部分喪葬項目之費用，
      均不足逕採為認定辦理古月娥所喪禮需之殯葬費。而殯葬
      費既因各地風俗習慣不同，在必要範圍內，實宜酌情提高
      賠償金額，本件被害人因車禍喪身死狀悽慘，被上訴人乙
      ○○主張其身為人子遵循民間禮俗進行儀式，期盼死者往
      生後能安祥和樂，自堪採信。本院審酌被害人之身分、地
      位、生前經濟狀況及其因車禍喪生之特殊情況，並參酌當
      地習俗及喪事禮儀，認被上訴人之被繼承人古月娥之喪葬
      費用以60萬元為適當。
（三）被上訴人甲○○得請求多少之扶養費？
　１、按不法侵害他人致死，被害人對於第三人負有法定扶養義
      務者，加害人對於該第三人亦應負損害賠償責任，民法第
      192條第2項定有明文。又直系血親相互間，互負扶養之義
      務。夫妻互負扶養義務，其負扶養義務之順序與直系血親
      卑親屬同，其受扶養權利之順序與直系血親尊親屬同。受
      扶養權利者，以不能維持生活而無謀生能力者為限。前項
      無謀生能力之限制，於直系血親尊親屬不適用之。又負扶
      養義務者有數人，而其親等同一時，應各依其經濟能力分
      擔義務。受扶養權利者有數人，而其親等同一時，應按其
      需要之狀況，酌為扶養。扶養之程度，應按受扶養權利者
      之需要，與負扶養義務者之經濟能力及身分定之，民法第
      1114條第1款、第1116條之1、第1117條、第1115條第3項
      、第1116條第3項及第1119條分別定有明文。又按直系血
      親相互間，以及夫妻間，互負扶養之義務，民法第1114
      條第1款、第1116條之1分別定有明文。再民法第1117條第
      1項規定，受扶養權利者，以不能維持生活而無謀生能力
      者為限。而同條第2項僅規定「前項無謀生能力之限制，
      於直系血親尊親屬不適用之」，並非規定前項之限制，於
      直系血親尊親屬不適用之。是直系血親尊親屬，如能以自
      己財產維持生活者，自無受扶養之權利；即直系血親尊親
      屬受扶養之權利，仍應受「不能維持生活」之限制；而此
      所稱「不能維持生活」，係指無財產足以維持生活而言（
      最高法院78年度台上字第1580號、81年度台上字第1504
      號判決，62年度第2次民庭總會決議(四)參照）。而查，被
      上訴人93年度所得僅7元，94年度所得亦僅14,276元，有
      稅務電子閘門財產所得調件明細表在卷可稽（見本院卷第
      274至279頁），雖其名下有房屋一筆、土地三筆，惟其所
      有坐落桃園縣大溪鎮○○街47巷46號房屋為被上訴人甲○
      ○自行居住使用，而其所有大溪鎮○○段128之9、128之
      38及479之104號土地，為上開房屋之基地，均無法將之出
      租收取租金維持生活，已據被上訴人陳明在卷（見本院卷
      第291頁），足認被上訴人甲○○確無財產足以維持生活
      ，需人扶養，則其請求上訴人賠償其扶養費，自屬有據。
  ２、又按扶養之程度，應按受扶養權利者之需要，與負扶養義
      務者之經濟能力及身分定之，民法第1119條定有明文。參
      酌古月娥生前於桃園高爾夫球俱樂部之球場擔任臨時性桿
      弟工作，92年度之薪資收入為361,236元，有其扣繳憑單
      及桃園高爾夫球俱樂部出具之證明書在卷可稽（見原審94
      年度交重附民字第16號卷第12、13頁），被上訴人主張依
      個人綜合所得稅扶養親屬寬減額每年74,000元計算，尚屬
      適當。而被上訴人甲○○為38年1月19日生，古月娥為44
      年11月6日生，於94年3月14日本件事故發生時，被上訴人
      甲○○為56歲2個月，古月娥為49歲3個月，依94年台灣省
      簡易生命表，於本件事故發生時被上訴人甲○○尚有餘命
      23.09 年，古月娥尚有餘命33.32年，是被上訴人甲○○
      原可享古月娥扶養23.09年。則依此計算，並依霍夫曼式
      扣除中間利息，被上訴人甲○○可請求之扶養費為
      1,156,022元（74000x15.00000000（此為應受扶養23年之
      霍夫曼係數）+74000x0.09x（16.00000000-00.00000000
      ）= 0000000 ，小數點以下四捨五入）。又被上訴人甲○
      ○之扶養義務人除古月娥外，尚有其子即被上訴人乙○○
      、丙○○2人，3人各應負擔其3分之1，被上訴人甲○○因
      古月娥於本件事故中死亡，則被上訴人甲○○可請求上訴
      人賠償之扶養費為385,341元（1,156,022/3=385,341，小
      數點以下四捨五入）。
（四）被上訴人各得請求之慰撫金以多少為適當？
  １、按慰撫金之賠償，得斟酌雙方身分、資力、經濟狀況與加
      害程度各為如何，以及其他各種情形，核定相當之數額（
      最高法院51年度台上字第223號判例參照）。本件被上訴
      人甲○○、乙○○、丙○○分別為古月娥之夫、子，因本
      件事故已不能再與古月娥共享親情及天倫之樂，精神上自
      感痛苦，是被上訴人請求上訴人賠償其精神慰撫金，自屬
      有據。再被上訴人乙○○為高職畢業，現在工作每月約3
      萬元，被上訴人丙○○為高職畢業，現在服役中，之前每
      月收入約2萬2千元，被上訴人甲○○為小學畢業，事故前
      因病沒有工作，已據被上訴人所陳明（見原審卷第48頁）
      。而被上訴人乙○○93年度所得為520,763元，94年所得
      為628,738元，並有房屋1筆、土地4筆及汽車1部；被上訴
      人丙○○93年度所得為327,262元，94年度所得為13,334
      元，並有房屋1筆、土地2筆；被上訴人甲○○93 年度所
      得7元，94年度所得為14,276元，名下有土地3筆、房屋1
      筆及1筆投資，有其等稅務電子闡門財產所得調件明細表
      在卷足憑（見本院卷第267至283頁）。而上訴人之被繼承
      人郭東華為小學肄業，93年所得266,283元，94年度所得
      718,387元，名下並有2筆共2220萬元之投資，有其等稅務
      電子闡門財產所得調件明細表在卷足憑（見本院卷第262
      至265頁），茲審酌雙方之身分、地位、經濟狀況、郭東
      華過失程度、被上訴人親人永隔，所受精神上痛苦程度等
      一切情狀，認被上訴人各請求100萬元精神慰藉金，尚屬
      過高，應核減為各70萬元方屬適當。
（五）被上訴人之請求各應扣除多少強制責任保險死亡給付之金
      額？
  １、按「汽車交通事故發生時，受害人或其繼承人因肇事汽車
      非被保險汽車之情形，未能依本法規定向保險人請求給付
      保險金者，得在相當於本法規定之保險金額範圍內，向特
      別補償基金請求補償」、「特別補償基金依第40條規定所
      為之補償，視為損害賠償義務人損害賠償金額之一部分；
      損害賠償義務人受賠償請求時，得扣除之。特別補償基金
      於給付補償金額後，得代位行使請求權人對於損害賠償義
      務人之請求權。但其所得請求之數額，以補償金額為限。
      」、「請求權人自損害賠償義務人獲有賠償者，特別補償
      基金於補償時，應扣除之」，修正後強制汽車責任保險法
      第40條第1項第2款、第42條第1項、第2項及第43條第2項
      前段分別定有明文。再肇事汽車非被保險汽車，特別補償
      基金依本法第39條第2項規定，向加害人或汽車所有人求
      償時，應依該非被保險汽車之肇事責任比例計算求償額，
      同法施行細則第9條亦有明定。因此加害人或汽車所有人
      依上開保險法第39條第2項所負之責任，仍為侵權行為之
      損害賠償責任，並非獨立之無過失責任，須加害人或汽車
      所有人對事故之發生，有故意或過失需負損害賠償責任時
      ，特別補償基金方得向加害人或汽車所有人求償，且其求
      償範圍不得逾越加害人或汽車所有人所應負擔之損害賠償
      金額，故其本質上仍為行使保險代位權之性質，乃係基於
      受害人或其繼承人損害賠償請求權之法定移轉，並非獨立
      之求償權，特別補償基金僅於加害人或汽車所有人依民法
      或其特別法應就受害人或其繼承人負損害賠償之義務時，
      始得對加害人或汽車所有人代位求償。是依前揭說明，倘
      侵權行為之被害人或繼承人一旦領取特別補償基金，則被
      害人再向加害人請求損害賠償時，自應扣除已領取之特別
      補償基金。
  ２、本件被上訴人3人自承上開車禍事故後，與古新春、古張
      三妹共5人，已經由第一保險公司代辦領取上開保險特別
      補償基金每人各得30萬元，有切結書、匯款磁片清單各1
      件為憑，並有第一保險公司之承辦人員陳鏡威到庭證述明
      確（見原審卷第140至141頁），且被上訴人等人於該切結
      書內簽具「並承諾於補償金額範圍內，不再向損害賠償義
      務人請求損害賠償」等語無訛，則依上開說明，被上訴人
      就其所領之金額，於請求上訴人賠償時，自應予扣除，是
      被上訴人得請求上訴人賠償之金額，應各再扣除30萬元。
  ３、上訴人雖以財團法人汽車交通事故特別補償基金因本件車
      禍共支付被上訴人及古新春、古張三妹150萬元，古新春
      、古張三妹非本訴訟之當事人，與本件損害賠償請求無關
      ，主張被上訴人應各扣除50萬元云云，惟按因汽車交通事
      故死亡者，其父母、子女及配偶為得向保險人請求保險給
      付或向特別補償基金請求補償之第一順位請求權人，強制
      汽車責任保險法第11條第1項第2款第2目定有明文。而查
      訴外人古新春，古張三妹為本件被害人古月娥之父母，已
      據被上訴人陳明在卷（見本院卷第55頁），並為上訴人所
      不爭，是訴外人古新春、古張三妹所受領之特別補償金，
      為其等依法可主張之請求權，並非被上訴人應得補償金之
      一部分，與上訴人對於被上訴人應負之損害賠償責任無涉
      ，上訴人自不得主張於賠償被上訴人之金額中扣除，而僅
      得於古新春，古張三妹請求其賠償時，於應付古新春、古
      張三妹之賠償金額中扣除。本件被上訴人受領之特別補償
      金既僅各30萬元，則上訴人自僅可於被上訴人請求之賠償
      金額中扣除30萬元，上訴人以古新春、古張三妹未訴請其
      賠償，而抗辯被上訴人三人應各扣除50萬元云云，委無足
      取。
六、綜上所述，被上訴人乙○○因本件事故受有支出喪葬費60萬
    元、精神慰撫金70萬元之損害，合計130萬元，被上訴人丙
    ○○受有精神慰撫金70萬元之損害，被上訴人甲○○則受有
    扶養費385,341元及精神慰撫金70萬元，合計108萬5341元之
    損害。惟損害之發生或擴大，被害人與有過失者，法院得減
    輕賠償金額，或免除之，民法第217條第1項定有明文。本件
    車禍被上訴人之被繼承人古月娥與有過失，應負百分之二十
    之過失責任，已如前述，則依有古月娥應負擔過失比例則以
    上訴人之被繼承人郭東華應負擔之過失比例計算，並扣除被
    上訴人已領之強制責任保險死亡給付30萬元後，上訴人應賠
    償被上訴人乙○○之金額為74萬元（1,300,000x0.8-
    300,000=740,000）、應賠償被上訴人甲○○之金額為56萬
    8273元（1,085,341x0.8-300,000=568,273，小數點以下四
    捨五入），應賠償被上訴人丙○○之金額為26萬元（
    700,000x0.8-300,000=260,000）。又上訴人壬○○就其被
    繼承人郭東華之遺產業已聲明限定繼承，既如前述，則其自
    僅於所繼承郭東華之遺產範圍內，對被上訴人負賠償之責。
    從而，被上訴人本於侵權行為法律關係，請求上訴人於所繼
    承郭東華遺產範圍內給付被上訴人乙○○74萬元、給付丙○
    ○26萬元、及給付甲○○56萬8273元，為有理由，應予准許
    。逾此所為請求，為無理由，應予駁回。又上應准許部分，
    兩造陳明願供擔保求為假執行及免假執行之宣告，亦無不合
    。至被上訴人敗訴部分，其假執行之聲請失所附麗，應併予
    駁回。原審就超過上開應准許部分，為上訴人敗訴之判決，
    並為假執行之宣告，自有未洽。上訴意旨就此部分指摘原判
    決不當，求予廢棄改判，為有理由。至於上開應准許部分，
    原審判命上訴人給付，並為假執行之宣告，核無違誤，上訴
    意旨，就此部分，仍執陳詞，指摘原判決不當，求予廢棄，
    為無理由，應駁回其上訴。
七、本件事證已臻明確，兩造其餘之攻擊防禦方法及所提之證據
    ，經審酌後認均無礙判決之結果，爰不予一一論述。
八、據上論結，本件上訴為一部有理由，一部無理由，依民事訴
    訟法第450條、第449條第1項、第79條、第85條第1項前段，
    判決如主文。
中　　華　　民　　國　　96　　年　　5 　　月　　15　　日
                    民事第五庭
                        審判長 法  官 林丁寶
                               法  官 蔡芳齡
                               法  官 張靜女
正本係照原本作成。
不得上訴。
中　　華　　民　　國　　96　　年　　5 　　月　　16　　日
　　　　　　　 　　　　　　　　書記官 廖麗蓮
